臺灣彰化地方法院民事判決
108年度重訴字第198號
原      告  吳基滔  


訴訟代理人  張方俞律師
被      告  張深泉  
訴訟代理人  張進雄  
被      告  劉    
訴訟代理人  劉志鵬  
被      告  盧聰淵  
            簡勝隆  
            劉素惠  
            江炳桔  
            江炳東  

上三人共同
訴訟代理人  江炳樅  
被      告  江進鎮  

            張禾麟  


            張金生  


            張維琪  


            張淑倫  
            張晏甄  
上列當事人間請求分割共有物事件，本院於民國109年12月2日言
詞辯論終結，判決如下：
    主  文
兩造共有坐落彰化縣○○市○○○段000地號土地（面積16811.05平方
公尺、特定農業區之農牧用地），應分割如附圖彰化縣員林地政
事務所110年10月1日員土測字第164800號複丈成果圖及附表一「
分割後權利範圍欄」所示。
訴訟費用由兩造依附表一「應有部分與訴訟費用分擔比例」欄負
擔。
    事實及理由
壹、程序部分：被告張深泉、張禾麟、張金生、張維琪、張淑倫
    、張晏甄經合法通知，均未於言詞辯論期日到場，核無民事
    訴訟法第386條各款所列情形，爰依原告之聲請，由其一造
    辯論而為判決。
貳、實體部分：
一、原告主張：坐落彰化縣○○市○○○段000地號土地（面積16811.
    05平方公尺、特定農業區之農牧用地）為兩造所共有，應有
    部分如附表一所示，系爭土地並無因物之使用目的不能分割
    之情形，兩造亦無不分割期限之約定，因無法協議分割，依
    民法第823、824條規定，請准依彰化縣員林地政事務所110
    年10月1日員土測字第164800號複丈成果圖（見本院卷第443
    頁，下稱甲案）所示方法分割。並聲明：系爭土地准依甲案
    及附表一所示方式分割。
二、被告則以：
　㈠被告張深泉：同意分割，但伊耕作位置在甲案的編號E上，原
    告卻將伊分在編號G，伊希望分到比較方正的編號E等語。
　㈡被告劉：對於甲案中間規劃為道路部分，伊希望從東到西都
    有應有部分，而不是只有其中一小段，對於甲案分在編號B
    位置沒有意見。伊不同意乙案，伊原本在系爭土地的前面（
    西段）耕作，乙案對於整體經濟效益降低很多，甲案主要是
    排水與道路的問題，只要道路與水溝建起來就可以了等語。
　㈢被告盧聰淵：對於甲案沒有意見，伊不同意乙案，伊的土地
    本來在前面，依照乙案分割的話土地會變很狹窄，如果照甲
    案在田中間做出道路，價值會更高，不應該為省錢分成細長
    型土地等語。
　㈣被告江炳桔、江炳東、劉素惠、江進鎮：系爭土地原經共有
    人分管，分管位置與甲案不同，伊同意分割，但系爭土地由
    西側進水、東側排水，分割後各土地均需貫通東西始有辦法
    使用，甲案雖留設中間做道路與排水之空間，但道路做出來
    需新臺幣（下同）1、200萬元，共有人間很難協議分攤工程
    費用。故渠等提出乙案，將系爭土地依共有人應有部分比例
    分為7筆，各筆土地均由東側貫通到西側（見本院卷第461頁
    ，下稱乙案），使共有人分得之面積不會減少，而且也不需
    花錢做道路與水溝等語。
　㈤被告簡勝隆：對於甲案沒有意見。伊不同意乙案，原本土地
    四四方方，變成長形不好耕作，甲案只要解決道路與排水問
    題，但乙案不利於土地經濟效益等語。
　㈥被告張淑倫、張晏甄：同意分割。
　㈦其餘被告未到庭亦未具狀表示意見。
三、本院得心證之理由：
　㈠各共有人，除法令另有規定外，得隨時請求分割共有物。但
    因物之使用目的不能分割或契約訂有不分割之期限者，不在
    此限，民法第823條第1項定有明文。又農業發展條例（下稱
    農發條例）所稱耕地，指依區域計畫劃定為特定農業區、一
    般農業區、山坡地保育區及森林區之農牧用地。每宗耕地分
    割後每人所有面積未達0.25公頃者，不得分割，但本條例89
    年1月4日修正施行後所繼承之耕地及修正施行前之共有耕地
    ，得分割為單獨所有，上開共有耕地，辦理分割為單獨所有
    者，應先取得共有人之協議或法院確定判決，其分割後之宗
    數，不得超過共有人人數，農發條例第3條第11款及第16條
    第1項第3、4款、第2項分別定有明文。又按耕地分割執行要
    點第11條第1項及第12條規定：「依本條例（即農業發展條
    例）第16條第1項第3款及第4款規定申請分割之耕地，應分
    割為單獨所有。但耕地之部分共有人協議就其應有部分，仍
    維持共有者，不在此限」、 「依本條例第16條第1項第4款
    規定申辦分割之共有耕地，部分共有人於本條例修正後，移
    轉持分土地，其分割後，土地宗數未超過修正前共有人數者
    ，得申請分割。」查兩造共有之系爭土地屬特定農業區之農
    牧用地，兩造之應有部分如附表一等事實，有系爭土地之土
    地登記謄本在卷為憑（見本院卷第53至63頁）。又系爭土地
    於89年1月4日農發條例修正施行前為7人共有，被告劉素惠
    、江炳桔、江炳東、江炳鎮為農發條例修法實施後新取得之
    共有關係；被告張禾麟、張金生、張維琪、張淑倫、張晏甄
    亦為新共有關係，上開被告不得分割為單獨所有等節，有彰
    化縣員林地政事務所109年1月8日員第二字第1080009042號
    函在卷為憑（見卷第155頁），是系爭土地並無依法令限制
    不得分割之情形，僅土地分割筆數需符合上開農發條例之限
    制。又兩造就系爭土地並無不得分割之約定，亦無因物之使
    用目的不能分割情形，然兩造就分割方法無法達成協議，則
    原告依首開規定，請求裁判分割系爭土地，自屬有據。
　㈡按「共有物之分割，依共有人協議之方法行之。分割之方法
    不能協議決定，或於協議決定後因消滅時效完成經共有人拒
    絕履行者，法院得因任何共有人之請求，命為下列之分配：
    以原物分配於各共有人。但各共有人均受原物之分配顯有
    困難者，得將原物分配於部分共有人。原物分配顯有困難
    時，得變賣共有物，以價金分配於各共有人；或以原物之一
    部分分配於各共有人，他部分變賣，以價金分配於各共有人
    ，民法第824條第1項、第2項分別定有明文。又法院裁判分
    割共有物，應斟酌共有人之應有部分比例、各共有人之意願
    、土地之價值、現有使用狀況、經濟效用、對外通行問題、
    各共有人所分得之土地能否為適當之利用，及各共有人間有
    無符合公平之原則等因素為通盤考量，以定一適當公允之方
    法為分割。
　1.系爭土地面積為16811.05平方公尺，地形略呈東西向較長、
    南北向較短之長方形，地形方正、地勢平坦，西側臨大饒路
    539巷及八堡一圳，東側臨排水溝，其上以土造田埂區分使
    用範圍，被告簡勝隆、劉、劉素惠等、張深泉及原告均有
    在系爭土地種植農作物，部分共有人並設置抽水機，系爭土
    地之水源來自西側之八堡一圳，由東側之排水溝排水等情，
    業經本院會同彰化縣員林地政事務所測量人員至現場履勘屬
    實，此有本院勘驗筆錄、現場簡圖、現場照片、彰化縣員林
    地政事務所109年4月28日員土測字第079200號複丈成果圖附
    卷足憑（見本院卷第157、205至227頁、第235、237頁）。
　2.本件原告之甲案及被告江炳桔、江炳東、劉素惠、江進鎮之
    乙案，均採原物分割，是本件應採原物分割為適宜，並審酌
    ：
　⑴甲案係大致依共有人目前使用系爭土地之位置為分割，因囿
    於農發條例上開規定，系爭土地僅能分為7筆單獨所有之土
    地，然被告江炳桔、江炳東、張深泉、劉、盧聰淵、劉素
    惠、江進鎮、簡勝隆於本院審理時均稱：留設道路對於農地
    的運作比較有利，如果要種植特殊作物，使用農機的機會較
    多，之前沒有辦法留道路，現在要分割的話當然每一區塊都
    要臨路，不管種植什麼都比較方便等語（見卷第350頁），
    故甲案各共有人分得之坵塊並非方正，編號A、B、C坵塊之
    南側，及編號D、E、G、F坵塊之北側，均連結部分狹長形畸
    零土地，目的係將該狹長形畸零處彙總為土地中段之6米道
    路，日後得設置道路與排水供全體土地分得人使用。而到庭
    之兩造均表示同意甲案，亦同意提出分得之狹長畸零土地設
    置道路，僅就日後施作道路之費用未達成共識等情（見卷第
    459頁），堪認甲案已考量共有人間占有使用系爭土地之現
    況，兼顧維護既有使用狀況之安定性，土地利用之永久性與
    發展性，及兩造之最佳利益及公平原則，自應認系爭土地應
    採附圖即甲案、附表一所示方案分割為適當，並就編號C面
    積5338.51平方公尺分歸江炳東、江進鎮、劉素惠、江炳桔
    依附表一分配後權利範圍欄所示比例維持共有。
　⑵乙案係將系爭土地由東至西，以共有人之應有部分分割為7筆
    土地，各筆土地雖均屬方正，然系爭土地之地形為東西狹長
    型土地，以此分割方式將造成每筆土地之長度與寬度相差懸
    殊，尤其乙案編號B部分，土地寬度約僅約4.8公尺，甚難利
    用，自難謂適當；又被告劉、盧聰淵、簡勝隆均當庭表示
    不同意乙案等語（見本院卷第458頁）。審酌被告江炳東等
    人提出乙案，無非因共有人間對於土地中央開設道路與溝渠
    之費用難以協商，分配於西側之共有人較無分擔開路費用意
    願之故；然到庭兩造於本院審理時多次表示系爭土地中間開
    設道路係有利於全體共有人，堪信共有人就如甲案所示之分
    割方法確能增益土地效益已有共識，日後自應共同促進甲案
    之執行，尚難因執行細節有協調困難，即認甲案不可採，是
    本院審酌多數共有人之意願、共有物之使用現狀、分割後之
    土地整體形狀、經濟效益等情狀，兼顧兩造之最佳利益及公
    平原則，應認系爭土地仍依甲案分割為適當。
四、再按應有部分有抵押權，其權利不因共有物之分割而受影響
    。但有下列情形之一者，其權利移存於抵押人或出質人所分
    得之部分：一、權利人同意分割。二、權利人已參加共有物
    分割訴訟。三、權利人經共有人告知訴訟而未參加。民法第
    824之1條第2項定有明文。查被告劉、簡勝隆就系爭土地應
    有部分設定抵押權予員林市農會乙情，有土地謄本、員林市
    農會109年3月2日員市農信字第1090000172號函在卷可按（
    見本院卷第61、63、193頁），而經本院通知員林市農會參
    加本件共有物分割訴訟（見本院卷第101頁），依前揭法條
    規定，該抵押權亦應移存於抵押人即共有人劉、簡勝隆所
    分得之部分，附此敘明。
五、按因共有物分割、經界或其他性質上類似之事件涉訟，由敗
    訴當事人負擔訴訟費用顯失公平者，法院得酌量情形，命勝
    訴之當事人負擔其一部。民事訴訟法第80條之1定有明文。
    查分割共有物之訴，係合兩造之必要共同訴訟，原、被告之
    間本可互換地位，本件原告起訴雖於法有據，但被告之應訴
    實因訴訟性質所不得不然，且被告就分割方法之爭執，乃為
    伸張或防衛其權利所必要，是以本院認由敗訴之被告負擔全
    部訴訟費用，顯失公平，應由兩造各按其應有部分之比例分
    擔，方屬公允，爰諭知訴訟費用之負擔如主文第三項所示。
六、本件判決之基礎已臻明確，兩造其餘攻擊防禦方法及舉證，
    經審酌後核與判決結果無影響，爰不一一論述，併此敘明。
七、訴訟費用負擔之依據：民事訴訟法第80條之1、第85條第2項
    。　　
中　　華　　民　　國　　111 　年　　1 　　月　　3 　　日
              
                  民事第二庭    法　官　王姿婷
以上正本係照原本作成。
如對判決上訴，應於判決送達後20日內向本院提出上訴狀。如委
任律師提起上訴者，應一併繳納上訴審裁判費。
中　　華　　民　　國　　111 　年　　1 　　月　　3 　　日
                                書記官  吳曉玟

附表一
編號 所有權人 應有部分與訴訟費用分擔比例 分配位置 與面積（㎡） 分割後權利範圍 1 簡勝隆 2402/17330 A：2330.07 全部 2 劉 4980/51990 B：1610.29 全部 3 江炳東 1270/17330 C：5338.51 23077/100000 4 江進鎮 1270/17330  23077/100000 5 劉素惠 1270/17330  23077/100000 6 江炳桔 16933/173300  30769/100000 7 盧聰淵 5100/51990 D：1649.09 全部 8 吳基滔 26090/173300 E：2530.87 全部 9 張深泉 2609/17330 G：2530.87 全部 10 張禾麟 公同共有 8647/173300 （訴訟費用連帶負擔） F：821.35 維持公同共有 11 張金生    12 張維琪    13 張淑倫    14 張晏甄